臺北高等行政法院判決
　　　　　　　　　　　　　　　　　　 96年度簡字第00061號
原　　　告　甲○○
被　　　告　財政部臺北市國稅局
代　表　人　凌忠嫄（局長）
上列當事人間因綜合所得稅事件，原告不服財政部中華民國95年
11月17日台財訴字第09500466930 號（案號：00000000）訴願決
定，提起行政訴訟。本院判決如下：
    主  文
原告之訴駁回。
訴訟費用由原告負擔。
    事  實
壹、事實概要：
    原告民國（下同）93年度綜合所得稅結算申報，自行列報其
    就讀於輔仁大學進修部之教育學費特別扣除額新臺幣（下同
    ）25,000元，經被告以其當年度並非申報扶養子女之教育學
    費，乃否准認列系爭扣除額，核定綜合所得總額為640,300
    元，淨額為447,300 元，應補稅額3,250 元。原告對被告原
    核定剔除其申報之教育學費特別扣除額25,000元不服，申請
    復查，經被告以95年7 月24日財北國稅法字第0950229322號
    復查決定（下稱原處分）駁回，提起訴願，復遭財政部決定
    駁回，遂向本院提起行政訴訟。
貳、兩造聲明：
一、原告聲明：求為判決
(一)、訴願決定及原處分均撤銷。
(二)、訴訟費用由被告負擔。
二、被告聲明：求為判決如主文所示。
參、兩造之爭點：
一、原告主張之理由：
(一)、按所得稅法第17條第1 項第2 款第3 目第5 小目所定之教育
    學費特別扣除僅受撫養者得列報，明顯傾向富人，未能對經
    濟下層之勞苦大眾有實際幫助與關懷，應予修改以保大多數
    納稅義務人之權益。
１、憲法第15條保障人民之財產權，此人民乃全民大眾。然前揭
    條文所列之受扶養者有些是受父母撫養之「專職學生」，既
    不需工作，學費又可被列報特別扣除，相較其他同齡但必須
    自力更生之「自費」學生，因本身是「納稅義務人」，所以
    學費不能扣除，還須多繳此25,000元所生的稅，其未保障底
    層大眾之財產權至明。
２、憲法第159 條國民受教育之機會一律平等，此法條所指平等
    ，乃憲法第7 條所指「無分男女、宗教、種族、階級、黨派
    ，在法律上一律平等」。若對照前揭所得稅法規定，受薪階
    級之受教權顯然受到歧視，同為大學學子，受薪階級不只因
    工作關係，無法如其他不需工作之同學有多餘閒暇學習，還
    比其他受撫養階級之同學多繳稅，甚不合理。
(二)、原告自始即知本身並非「受扶養人」，惟為何只有「受扶養
    」學生才能提列特別扣除，「非受扶養」學生就不能列報？
    所得稅法第1 項第2 款第2 目列舉扣除額中，如第2 小目之
    保險費、第3 小目之醫藥及生育費、第4 小目之災害損失、
    第6 小目之房屋租金支出等，列舉扣除均含納稅義務人及受
    撫養人雙方。再如第3 款特別扣除額本身共5 小目中，僅第
    5 小目教育學費之特別扣除排除了納稅義務人本人，顯然認
    為已有工作能力者無須再在學問上自我提升，苟如此，不就
    是原告所宣示之「歧視已受薪階級之受教權」？
(三)、前項提到之保險費、房屋租金支出等皆非小數目又屬中長期
    項目，如保險費可長達20年以上，房屋租金每年也有12萬元
    ，納稅義務人及受扶養人均有資格列報。保險費與特別扣除
    額第1 小目之財產交易損失，及第3 小目之儲蓄投資特別扣
    除較非一般升斗小民所能享有，其可認列扣除數額之上限，
    比個人免稅額加上薪資所得特別扣除額後仍高1 倍。突顯我
    國所得稅法偏袒照顧少數富人較多，而著墨考量一般普羅大
    眾生計較少。相較於上各小目所指涉者多為收入較豐饒且投
    資報酬亦較高之小眾，主管機關尚且多所推敲為之立法保障
    ；反觀教育學費平均5 年上下，且每年只可列報25,000元，
    期間不長費用又不高，卻涵蓋社會各階層，被告難脫未善盡
    照顧納稅義務人之議，亦有違比例原則。再參司法院釋字第
    318 號解釋「主管機關仍宜隨時斟酌相關法律及社會經濟狀
    況，檢討改進」意旨，應將所得稅法第17條第1 項第2 款第
    3 目之第5 小目修正為「納稅義務人或其子女就讀大專以上
    院校之教育學費得全額扣除。」為妥。
二、被告主張之理由：
    所得稅法第17條第1 項第2 款第3 目第5 小目所定之教育學
    費特別扣除額，其規範本旨乃係就「父母因扶養就讀大專以
    上院校之在學子女所實際支出之教育費用，因子女尚未有獨
    立之經濟來源而無法自立生活，所以在25,000元之範圍內，
    認為屬於踐履『撫養子女義務』之必要支出，因此，在扣除
    一般免稅額度外，另外再給予一次不計入所得淨額內之租稅
    優惠」，故其適用對象只限於「父母對子女之撫養」。是以
    納稅義務人因打算自我提昇而自行在大專以上院校進修所生
    之教育學費，當非屬上開規範所欲給予優惠之範圍，為此，
    乃有首揭規定，不惟法條文字明確，財政部且於84年6 月21
    日以台財稅第841629981 號函重申其義，可知所得稅法第17
    條第1 項第2 款第3 目之5 規定之教育學費特別扣除額，所
    得適用對象僅限於納稅義務人申報合於同法條項第1 款第2
    目規定之子女，要無疑義。原告主張應修法核認系爭扣除額
    乙節，並非被告得予審查範圍，併予敘明，從而被告基於稅
    捐法律原則，按首揭法令規定否准認列系爭教育學費特別扣
    除額，並無不合。
    理  由
甲、程序方面：
一、本件係關於稅捐課徵事件涉訟，所核課之稅額在20萬元以下
    之事件，依行政訴訟法第229 條第1 項第1 款規定，應適用
    簡易程序（行政訴訟法第229 條第1 項所定適用簡易程序之
    數額3 萬元，業經司法院以92年9 月17日院台廳行一字第23
    681 號令增至20萬元，並定於93年1 月1 日實施）；本院並
    依同法第233 條第1 項規定，不經言詞辯論逕行判決，合先
    敘明。
二、本件行政訴訟起訴後，被告原代表人由許虞哲變更為凌忠嫄
    ，有行政院96年8 月3 日院授人力字第096256721 號令在卷
    可稽，玆經繼任者於95年8 月16日具狀承受訴訟，核無不合
    ，應予准許。
乙、實體方面：
一、按「按前三條規定計得之個人綜合所得總額，減除下列免稅
    額及扣除額後之餘額，為個人之綜合所得淨額：一．．．二
    、扣除額：納稅義務人就左列標準扣除額或列舉扣除額擇一
    減除外，並減除特別扣除額：．．．(三)特別扣除額．．．5.
    教育學費特別扣除：納稅義務人之子女就讀大專以上院校之
    子女教育學費每年得扣除二萬五千元。但空中大學、專校及
    五專前三年及已接受政府補助或領有獎學金者除外。」為行
    為時所得稅法第17條第1 項第2 款第3 目第5 小目所明定。
    次按「所得稅法第17條第1 項第2 款第3 目之5 規定，納稅
    義務人之子女就讀大專以上院校之子女教育學費每年得扣除
    25,000元，係指納稅義務人申報合於同法條項第1 款第2 目
    規定，且就讀於學歷經教育部認可之國內、外大專以上院校
    之受納稅義務人扶養之子女而言。」財政部84年6 月21日台
    財稅第841629981 號函釋有案。核該函釋，乃財政部基於主
    管權責，就教育學費特別扣除額所為之指示，無違租稅法律
    主義及立法之本旨，稽徵機關辦理相關案件自得援用。又上
    述學費特別扣除規定，乃立法者鑑於「中低收入家庭往往負
    擔不起學費，特別是私立大專院校之學費」，考量父母對於
    子女之法定扶養義務，必須為學費之負擔，法條文字明確，
    主管機關之財政部且以上開函釋重申其義，可知所得稅法第
    17條第1 項第2 款第3 目第5 小目前段所稱之教育學費特別
    扣除額，乃限於納稅義務人申報合於同法條項第1 款第2 目
    規定之子女教育學費；至納稅義務人自身之教育學費並不在
    所得稅法規定得為扣除之範圍甚明。
二、查原告93年度綜合所得稅結算申報，自行列報其就讀於輔仁
    大學進修部之教育學費特別扣除額25,000元，經被告以其當
    年度並非申報扶養子女之教育學費，乃否准認列系爭扣除額
    ，核定綜合所得總額為640,300 元，淨額為447,300 元，應
    補稅額3,250 元。原告對被告原核定剔除其申報之教育學費
    特別扣除額25,000元不服，申經復查遭駁回等事實，為兩造
    所不爭，並有被告93年度綜合所得稅申報核定通知書、原告
    結算申報書、如事實概要所述之復查決定書等件影本附卷可
    稽（見原處分卷第3-5 、12-13 頁），自堪信為真實；則原
    告上述所列報之特別扣除額25,000元之教育學費，既非上述
    所得稅法第17條第1 項第2 款第3 目第5 小目規定之「納稅
    義務人子女就讀大專以上院校之教育學費」，揆之前開法規
    ，被告否准原告認列該教育費，於法自屬有據。
三、原告循序提起本件行政訴訟，主張：所得稅法第17條第1 項
    第2 款第3 目第5 小目所定之教育學費特別扣除僅受扶養子
    女得列報，非受扶養而自身為學生之納稅義務人即無法列報
    扣除，明顯傾向富人，未能對經濟下層之勞苦大眾有實際幫
    助與關懷。且第3 目特別扣除額有5 小目，其中僅第5 小目
    教育學費之特別扣除排除了納稅義務人本人，顯然認為已有
    工作能力者無須再在學問上自我提升，歧視已受薪階級之受
    教權，亦有違比例原則，是將所得稅法第17條第1 項第2 款
    第3 目之第5 小目修正為「納稅義務人或其子女就讀大專以
    上院校之教育學費得全額扣除。」為妥云云。
四、惟按人民不服行政處分之救濟方法，係依行政訴訟法第4 條
    規定，循序向高等行政法院提起撤銷訴訟，而撤銷訴訟之目
    的在於撤銷行政機關之違法行政處分，藉以排除其對人民之
    權利或法律上之利益所造成之損害，是行政法院僅係事後審
    查行政處分之適法性。而審查課稅處分之合法性，乃以稽徵
    機關為處分時是否違背法令或有悖法律保留原則。如前所述
    ，被告係依所得稅法第17條第1 項第2 款第3 目第5 小目規
    定，認原告不符該規定，而否准其認列，被告依法行政，本
    無何違背法令規定可言；況特別扣除額之列報係屬租稅減免
    事項，立法者就該等事項本有裁量之權。原告主張該規定僅
    受扶養之大專院校學生家長得為扣除，而自身為學生之納稅
    義務人無法扣除以減免所得稅，乃傾向富人，歧視已受薪階
    級之受教權，並有違比例原則云云，均係有關立法方面之指
    摘，非本院審查範圍，故無足為有利原告之論據，併此敘明
    。
五、綜上所述，原告之主張尚無可採。被告否准扣除系爭教育學
    費特別扣除額，於法並無不合。訴願決定遞予駁回，亦無違
    誤，均應予維持。本件原告之訴為無理由，爰不經言詞辯論
    ，予以駁回。
六、本件因事證已臻明確，兩造其餘攻擊、防禦方法，經核與判
    決之結果不生影響，無庸逐一論述。
據上論結，本件原告之訴為無理由，爰依行政訴訟法第236 條、
第233 條第1 項、第98條第1 項前段，判決如主文。
中　　華　　民　　國　　96　　年　 　9　　月　 19  　 日
                          第 七 庭  法  官  林玫君
上為正本係照原本作成。
本件以訴訟事件所涉及之法律見解具有原則性者為限，始得於本
判決送達後20日內向本院提出上訴狀並表明上訴理由，如已於本
判決宣示後送達前提起上訴者，應於判決送達後20日內補具上訴
理由（均按他造人數附繕本），且經最高行政法院許可後方得上
訴。
中　　華　　民　　國　　96　　年　 　9　　月　 19  　 日
 　　　　　　　　　　　　　 　　　　書記官　黃明和
